臺灣臺南地方法院民事判決
108年度訴字第1220號
原      告  均和資產管理股份有限公司

法定代理人  朱祐宗  
訴訟代理人  黃翎芳律師
複  代理人  林宏鈞律師  
            張于憶律師
被      告  葉柱    

兼
訴訟代理人  莊承宜  

上列當事人間請求分割共有物事件，本院於民國110年9月2日言
詞辯論終結，判決如下：
    主      文
一、兩造共有坐落臺南市○○區○○段0000地號（面積550.77平方土
    地分割如附圖二即臺南市白河地政事務所民國109年7月22日
    土地複丈成果圖所示：編號戊部分（面積223平方公尺）分
    歸原告取得；編號已部分（面積327.77平方公尺）分歸被告
    葉柱、莊承宜取得，並按應有部分各2分之1比例保持共有。
二、訴訟費用由兩造按附表所示之比例負擔。
    事實及理由
一、原告主張：兩造共有坐落臺南市○○區○○段0000地號土地（下
    稱系爭土地），應有部分如附表所示，兩造並無不分割之協
    議，法律上亦無不能分割之原因，因無法達成分割之協議，
    爰依民法第823條、第824條之規定，請求判決將系爭土地變
    價分割等語。
二、被告則以：同意分割，但主張分割方案如臺南市白河地政事
    務所民國109年7月22日土地複丈成果圖（下稱附圖二，即本
    院卷一第261頁）所示，並就原告分得較其應有部分3分之1
    換算後較多之土地面積（增加39.41平方公尺），同意原告
    不用再以金錢補償被告等語。
三、得心證之理由：　　
㈠、各共有人，除法令另有規定外，得隨時請求分割共有物。但
    因物之使用目的不能分割或契約訂有不分割之期限者，不在
    此限。民法第823條第1項定有明文。本件原告主張系爭土地
    為兩造共有，應有部分如附表所示，系爭土地於兩造間未定
    有不分割之契約，亦無因物之使用目的不能分割等情事，有
    土地登記謄本、地籍圖謄本、法院拍賣公告在卷可稽（見調
    字卷第19至30頁、第37至39頁），堪信為真實，揆諸前揭規
    定，原告起訴請求分割系爭土地，應予准許。
㈡、共有物之分割，依共有人協議之方法行之。分割之方法不能
    協議決定，或於協議決定後因消滅時效完成經共有人拒絕履
    行者，法院得因任何共有人之請求，命為下列之分配：一、
    以原物分配於各共有人。但各共有人均受原物之分配顯有困
    難者，得將原物分配於部分共有人。二、原物分配顯有困難
    時，得變賣共有物，以價金分配於各共有人；或以原物之一
    部分分配於各共有人，他部分變賣，以價金分配於各共有人
    。民法第824條第1項、第2項第1、2款定有明文。又分割共
    有物，究以原物分割或變價分配其價金，法院固有自由裁量
    之權，不受共有人主張之拘束，但仍應斟酌當事人之聲明，
    共有物之性質、經濟效用及全體共有人利益等，公平裁量。
    必於原物分配有困難者，始予變賣，以價金分配於各共有人
    。所謂原物分配有困難，係指共有物性質上不能以原物分配
    或以原物分配有困難之情形，例如共有物本身無法為原物分
    割，或雖非不能分割，然分割後將顯然減損其價值或難以為
    通常使用是（最高法院98年度台上字第223 號判決意旨）。
    經查：
　⒈系爭土地現況面臨約12公尺寬之道路，土地上有如臺南市白
    河地政事務所民國108年10月18日土地複丈成果圖（下稱附
    圖一，即本院卷一第99頁）所示建物三棟，編號A建物為二
    層樓建物，一樓為磚造，二樓為鐵皮加蓋，目前由被告莊承
    宜與其配偶、小孩居住使用；編號B建物為一樓磚造平房，
    為祖厝，目前無人居住；編號C建物為鐵皮屋，為被告莊承
    宜所搭建，用以堆積雜物等情，業經本院履勘現場，且有訊
    問筆錄、現場照片附卷可佐（見本院卷一第87至95頁），並
    經本院囑託地政人員繪製如附圖一所示之複丈成果圖在卷。
　⒉本件原告固主張變價分割，惟被告莊承宜不同意變價分割，
    且被告莊承宜於108年10月18日本院履勘現場時表示「希望
    可以保留第一棟（即附圖一編號A）跟第二棟（即附圖一編
    號B）給我跟葉柱繼續維持共有」等語（見本院卷一第88頁
    ），又系爭土地上雖有編號C鐵皮屋，但僅作為堆放雜物所
    用，且被告莊承宜表示拆除並不困難，可將之拆除後土地歸
    給原告等語。是本院審酌上開情形，認本件以「原物分配」
    並無困難，且被告莊承宜及其配偶、小孩居住於編號A二層
    樓建物，且希望分得該建物及編號B祖厝所坐落之處，又原
    告於分割後，亦得自行處分其分得之土地，對其並無不利，
    是原告所主張之變價分割方案，並不足採。又附圖二之分割
    方案無明顯不利於各共有人，且被告所提方案得使附圖編號
    A、B所示建物完整保留，並權衡系爭土地使用現況、日後建
    築利用、發揮經濟價值及共有人間公平等一切情狀，認系爭
    土地採如附圖二所示之分割方案應屬妥適、公平，爰判決如
    主文第1項所示。又系爭土地分割後，原告所得戊之土地面
    積與其登記應有部分面積不一致（按原告應有部分換算，所
    取得之土地面積增加39.41平方公尺），惟考量戊部分未臨
    大馬路，經濟價值較低，被告「同意」原告分得戊面積較多
    部分，不用再找補給被告（見本院卷二第64頁），原告亦表
    示不要找補，基於尊重兩造共有人之財產決定權，本院認本
    件共有人間毋庸互為金錢補償。
四、綜上所述，系爭土地依其使用目的並非不能分割，共有人間
    亦無不能分割之約定，然迄今未能協議分割，是原告本於共
    有人之資格，訴請分割系爭土地，即屬正當。又本院審酌系
    爭土地之使用現狀、整體利用之效益、共有人之利益、兩造
    主張分割方法之原因、兩造之意願等情，認採取附圖二分割
    方案較屬妥適、公平，爰判決如主文第1項所示。
五、訴訟費用，由敗訴之當事人負擔；因共有物分割、經界或其
    他性質上類似之事件涉訟，由敗訴當事人負擔訴訟費用顯失
    公平者，法院得酌量情形，命勝訴之當事人負擔其一部；共
    同訴訟人，按其人數，平均分擔訴訟費用，但共同訴訟人於
    訴訟之利害關係顯有差異者，法院得酌量其利害關係之比例
    ，命分別負擔。民事訴訟法第78條、第80條之1及第85條第1
    項分別定有明文。本件乃因共有物分割涉訟，原、被告間本
    可互換地位，本質上並無訟爭性，而係由本院斟酌何種分割
    方案較能增進共有物之經濟效益，並兼顧兩造之利益，是原
    告提起本件訴訟雖依法有據，惟被告應訴乃因訴訟性質所不
    得不然，且分割結果對於兩造均屬有利，由敗訴之被告負擔
    訴訟費用顯失公平，應認本件訴訟費用由兩造按系爭土地應
    有部分之比例分擔，較為公允，茲判決如主文第2項所示。
六、據上論結，本件原告之訴為有理由，判決如主文。　　
中　　華　　民　　國　　110 　年　　9 　　月　　16　　日
                  民事第三庭  法　官　羅郁棣
以上正本證明與原本無異。
如不服本判決，應於送達後20日內向本院（台南市○○路0段000
號）提出上訴狀（須按他造當事人人數附繕本）。
中　　華　　民　　國　　110 　年　　9 　　月　　16　　日
　　　　　　　                書記官  周玉茹

附表：
編號 所有權人     應有部分比例 （即訴訟費用負擔比例）   1 被告葉柱        3分之1   2 被告莊承宜        3分之1   3  原告均和資產管理股份有限公司        3分之1